最高法院刑事判決　　　　　　　　　　　　　　　八十六年度台上字第六○五○號
　　上訴人　台灣高等法院檢察署檢察官
　　被　告　己○○
　　　　　　甲○○
　　　　　　丁○○
　　　　　　丙○○
　　　　　　乙○○
　　　　　　戊○○
右上訴人因被告等貪污等罪案件，不服台灣高等法院中華民國八十五年十二月三日第
二審更審判決（八十四年度上更(一)字第五○九號，起訴案號：台灣台北地方法院檢察
署八十年度偵字第二二八一七號），提起上訴，本院判決如左：
    主  文
原判決關於己○○、甲○○部分撤銷，發回台灣高等法院。
其他上訴駁回。
    理  由
撤銷發回部分（即被告己○○、甲○○部分）：
本件原判決以公訴意旨略謂：被告己○○前係台北市○○○路凱撒大廈管理員，曾受
該大廈十六樓及十六樓之一、之二、之三號屋主胡仁宗委託代為尋覓買主，且曾於民
國八十年三月十八日仲介成功，售出十六樓與薛博中，而取得胡仁宗之信任，竟萌不
法所有之意圖，而與執業代書即被告甲○○及冒充為「陳建廷」之不詳姓名者，共謀
向胡仁宗取得房、地權狀向金融機構冒貸。於八十年六月二十六日，先以電話向胡仁
宗誑稱已覓得其餘房屋之買主，囑胡仁宗於翌日上午持全部建物及土地之所有權狀至
台北市○○○路○段二○九之一號洽商銷售事宜，渠等則先偽造台北市建成地政事務
所名義之建物及土地所有權狀，俟胡仁宗持上開十六樓之一至之三之建物及基地土地
所有權狀（編號一四七八建號之公共設施建物所有權狀未帶）前來，先由「陳建廷」
者冒稱欲購買十六樓之二號房地，交付訂金新台幣（下同）三十萬元，後趁胡仁宗不
注意離席時，將偽造之建物、土地所有權狀四紙，掉包行竊取得真正之所有權狀四紙
，再由己○○偽稱須訂立買賣合約書，使胡仁宗取出印章蓋在合約書上，雙方互核身
分證時，默記胡仁宗年籍及配偶姓名資料等，得手後，即再行偽造胡仁宗名義之國民
身分證，並盜刻胡仁宗之印章。同年月二十九日，由「陳建廷」持偽造之胡仁宗身分
證及印章，偽造胡仁宗名義之印鑑證明申請書，持向台北市大安區戶政事務所申請核
發印鑑證明書四份，適無經驗之承辦人曾明華核對與印鑑不符，逕行更改印鑑而發與
，「陳建廷」同時偽造胡仁宗名義之戶籍謄本申請書，持以行使而申領得戶籍謄本。
同年七月初，由「陳建廷」再冒胡仁宗名義，持偽造之胡仁宗身分證及掉包取得之所
有權狀與申領得之印鑑證明書、戶籍謄本、土地及建物謄本等，與甲○○同至台北區
中小企業銀行雙園分行，向甲○○之舊識乙○○稱欲以上開十六樓之二號房、地貸款
八百萬元，並偽造胡仁宗名義之貸款申請書、借據、開戶申請書，持以行使交付該分
行，因而貸得八百萬元，足生損害於該銀行。尤某為圖以上開十六樓之一號及之三號
房地，向台灣省合作金庫大稻埕支庫冒貸，竟於八十二年七月十九日逕持偽造之胡仁
宗名義身分證、印章，偽造胡仁宗名義申請書行使，向台北市國稅局大安稽徵所申請
核發胡仁宗名義之七十九年度綜合所得稅額證明書，並由「陳建廷」於八十年七月十
六日以同一手法再行申領胡仁宗印鑑證明書四份，均足生損害於胡仁宗及台北市大安
區戶政事務所、台北市建成地政事務所與台北市國稅局大安稽徵所，並持向台灣省合
作金庫大稻埕支庫貸得一千七百五十萬元，足生損害於該支庫及胡仁宗各等情。因認
被告等犯有行使偽造私文書罪嫌云云。經審理結果，認不能證明被告等犯罪，乃維持
第一審此部分無罪之判決，駁回檢察官在第二審之上訴，固非無見。
惟按審理事實之法院，對於案內一切證據，均應詳查審認，苟非調查之徑已窮，自難
遽為有罪無罪之認定。查告訴人一再堅稱受被告己○○夥同自稱「陳建廷」者以詐購
房屋為名，騙告訴人帶台北市○○○路○段八十三號凱撒花園大廈十六樓三間房屋
所有權狀至伊住宅，於洽談中，告訴人喝下該被告共同設局所供茶水後，旋即發生瀕
尿接連如四次，該被告與「陳建廷」即共同以偽狀掉包竊取告訴人皮包內之合法權
狀等情（見調查局案卷、二二八一七號偵卷一宗一三六頁反面、一四五頁反面、五三
九○號二審卷九四頁）。雖己○○辯稱，伊僅受託出售十六樓Ｃ棟之二房屋，之後刊
登售屋廣告於中國時報、聯合報，「陳建廷」係閱報前來表示有意購買該戶房屋，當
日僅通知告訴人攜帶該戶所有權狀及鑰匙，並未囑其攜帶另二戶權狀云云。惟其是否
有刊登廣告﹖如有究於何時刊登﹖次數及廣告內容為何（只登一間或三間）﹖均非無
疑。原審自應調查相關證據，俾資發現真實，乃率爾採信該被告辯解，遽為無罪判決
，不無應於審判期日調查之證據未予調查之違法。又本件為冒貸者辦理申貸手續之被
告甲○○，身為代書專職人員，竟甘願充任連帶保證，賺取區區代辦費，按諸經驗法
則已屬不可思議，雖該被告辯稱，因對保之日，該冒充「胡仁宗」者，突向伊稱，忘
記通知保證人，請求伊權充，伊不知有詐，乃予應允云云。然查被告非三歲童子，且
係執業代書，對於充當連帶保證人之法律責任必甚熟稔，如無勾結有無可能甘冒此風
險，自有疑義。且被告於引介該冒貸者與共同被告丙○○（合庫）乙○○（企銀）相
識時，竟不惜偽稱，該冒貸者為伊之好朋友云云（見同上偵查卷第一宗第二十八頁背
面丙○○供詞），有無為達冒貸目的不擇手段可能，亦非無疑。原審對各該疑點，未
詳查釐清，率為無罪判決，亦嫌速斷。此部分上訴意旨指摘原判決不當，非無理由，
仍應認有發回更審之原因。
上訴駁回部分（即被告丁○○、丙○○、乙○○、戊○○部分）：
按刑事訴訟法第三百七十七條規定，上訴於第三審法院，非以判決違背法令為理由，
不得為之。是提起第三審上訴，應以原判決違背法令為理由，係屬法定要件。如果上
訴理由狀並未依據卷內訴訟資料，具體指摘原判決不適用何種法則或如何適用不當，
或所指摘原判決違法情事，顯與法律規定得為第三審上訴理由之違法情形，不相適合
時，均應認其上訴為違背法律上之程式，予以駁回。本件上訴意旨略稱：(一)告訴人之
戶籍所在地為台北市○○路○段一五七巷十弄七號二樓，所經營之明旺有限公司亦設
址於此。而依據台北區中小企銀雙園分行被告戊○○及合作金庫大稻埕支庫被告丁○
○製作，丙○○審核之徵信報告表，均記載申貸者「胡仁宗」經營之「明旺企業有限
公司」營業通訊地址為台北市○○○路○段一號八○二室，前者更載明介紹人為被告
乙○○，後者則記載「胡仁宗」係上開公司總經理（見偵查卷第一宗第六一、六二頁
，第二宗第七九－一頁、第八十頁），與告訴人戶籍謄本職業欄為公司負責人者，亦
有不符（見偵查卷第一宗第四三頁）。抑有進者，上開徵信報告表所載台北市○○○
路○段一號八○二室，實為案外人陳東光經營之競泰進出口有限公司地址，冒充「胡
仁宗」者於八十年七月一日以月租貳仟伍佰元租得一張辦公桌，承租後從未露面等情
，已據陳東光結證證明在卷（見偵查卷第一宗第一四六頁）。倘被告戊○○、丁○○
於辦理徵信及對保工作時，實地前往徵信報告表上所載地址或告訴人戶籍地址（公司
亦設址於此）查證，即可輕易立即發覺冒貸騙局。關於上開未前往實地查證、對保之
事實，亦據被告戊○○、丁○○分別於檢察官偵查中或警訊中供認無訛（見偵查卷第
一宗第三十一頁、第一百三十八頁反面）。又被告甲○○擔任連帶保證人之徵信報告
表上關於財產資料部分，全部空白，一字未填（見偵查卷第二宗第八十二頁），難謂
非故意縱容。另據被告甲○○於台北市調查處應訊時供稱，伊與乙○○、丙○○兩人
熟識，因而在該兩家銀行辦理貸款云云，所供與被告乙○○、丙○○供認情節相符（
偵查卷第一宗第二十二頁、第二十八頁反面）。顯見各該被告等因與被告甲○○熟識
，以致徇私違法核貸，至堪認定，上開不利於各該被告之證據，事證明確，原審自由
心證職權之行使，有違證據法則。(二)本件告訴人所有而遭冒貸之房屋，坐落於台北市
○○段一小段一三三地號，面積○‧一九五九公頃土地上，建有大廈二棟，其中一棟
為「凱撒花園大廈」，門牌為台北市○○○路○段八十三號，告訴人原擁有房屋四間
（一間已售出，其餘三間遭冒貸），另一棟為「凱撒世貿中心」，門牌為同段八十五
號，告訴人在此亦擁有個人所有及與人共有之房屋數間，各該房屋之基地合併領取一
張土地所有權狀，全部應有部分原為一萬分之四百八十九，減去售出房屋一間之基地
應有部分一萬分之五十九，尚餘應有部分一萬分之四百三十，按各個房屋面積比例折
算，系爭遭冒貸之三間房屋之基地應有部分，十六樓之一為一萬分之五十九，十六樓
之二及十六樓之三各為一萬分之四十九，被告等為從事核貸業務之銀行專職人員，對
於此種計算方法不能諉為不知。而一般於大廈內擁有多間房屋之人，提供其中一間或
數間房屋為抵押，向銀行申貸時，自必依上開方法計算各個房屋之基地持分，以免其
他房屋基地之持分縮小，影響權益，此無待乎爭辯。倘違反常情，自願超出土地之應
有部分提供抵押申貸者，銀行勢必起疑，提高警覺，嚴予審核，乃被告等竟反其道而
行，分別將該三間房屋基地持分，十六樓之一提高為一萬分之一百（合庫），十六樓
之二提高為一萬分之八十（企銀），十六樓之三提高為一萬分之八十（合庫），以便
高估抵押物價值，達成超額核貸之目的。雖內政部答復原審查詢函稱，基地應有部分
如何計算法無明文規定，台北市政府地政處函稱，依契約自由原則約定應有部分之登
記（惟仍稱原則應按建物面積比例折算）云云，惟上開二函係指房屋基地所有權之應
有部分登記問題，與設定抵押權房屋基地應有部分如何計算無關。至台北市建成地政
事務所函雖稱，登記機關並不審核設定抵押權之各建物可設定之基地應有部分云云，
惟此不過表示該所受理該項申請，關於權利範圍部分依當事人約定，不予干涉之原則
，惟核貸之銀行則不同，自不得因此免除其認嚴予核實計算各個房屋基地應有部分之
義務。乃原審見未及此，遽予引用上開各函所述，認提高各個房屋基地持分有利於債
權之確保，難認有背信圖利之行為云云，顯有誤解，原判決自有刑事訴訟法第三百七
十八條判決適用法則不當之違法各等語。
惟查原判決以公訴意旨略稱：被告乙○○、戊○○為台北區中小企業銀行雙園分行襄
理及辦事員，對「陳建廷」之貸款申請，違背作業規定，准貸八百萬元，足生損害於
該分行，認其等犯有背信罪嫌云云。又被告丙○○係台灣省合作金庫大稻埕支庫襄理
，丁○○為辦事員，同辦放款業務，均係依據法令從事公務之人員，於甲○○及「陳
建廷」持偽造證件申請貸款時，共同圖利彼等而違背規定貨給一千七百五十萬元，亦
認其等犯有圖利罪嫌等語。經審理結果，認均不能證明被告等犯罪，因而維持第一審
此部分無罪之判決，駁回檢察官在第二審之上訴，已詳憑以認定之理由，並對公訴
意旨之論據一一指駁，從形式上觀察，原判決並無任何違背法令之處。按背信罪或圖
利罪，均以有故意違背任務或規定之行為，使生損害本人之財產、利益，或圖使私人
獲取不法之利益為要件。縱有後者之結果，如非出諸故意行為，仍難以該罪相繩。原
判決認定銀行受理抵押貸款，係經由客戶申請、書面初審、請領不動產登記簿謄本、
現場勘查、鑑價、主管審核等過程，有作業程序規定可稽，核諸雙園分行、大稻埕支
庫本件貸款程序，文件完備，程序合，並無任何瑕疵，有該貸款案卷影本足按。區
分所有建築物之主建物與共同使用部分，為主從物關係，後者自為前者抵押效力所及
，亦有內政部函可證（第一審卷(一)第一三三頁、卷(二)第三十九至四一頁）。至區分所
有建物設定抵押權，其基地應有部分設定權利範圍之計算，經台北市建成地政事務所
、台北市政府地政處、內政部等各級地政主管機關函復，均稱法無明文，委之契約自
由原則，被告等受理「陳建廷」之申請，提高土地應有部分之比例，與其貸款之確保
無涉，難謂背信或圖利。且本件既屬不動產抵押貸款，自以擔保品是否確係債權為首
務，銀行作業程序既無須至借款人住所或營業所徵信之規定，自不能科被告等以此責
任，保證人者尤僅為加強債權確保追索之需，該不動產既足確保債權，縱對保證人徵
信之疏失，不能遽認其等犯罪。被告等經警察、調查單位長期監聽電話及縝密搜索查
察，均無任何不法證據，因認不能證明其等犯罪，原判決所為證據取捨及證明力之判
斷，悉合證據法則。至所謂被告等與代書甲○○相識，即認其等勾結舞弊，尤屬臆測
，顯難採信。上訴意旨仍執前詞，對原判決已說明事項，或原審採證之職權行使，徒
持相異評價，任意指摘，此部分自與法律規定得為第三審上訴理由之違法情形，不相
適合，其上訴違背法律上之程式，應予駁回。又本件被告乙○○、戊○○部分雖屬刑
事訴訟法第三百七十六條第五款所列之案件，惟於修正刑事訴訟法施行前，原得上訴
於第三審法院，且已繫屬於法院，依刑事訴訟法施行法第五條第一項規定，仍應依施
行前之法定程序終結之，附此明。
據上論結，應依刑事訴訟法第三百九十五條前段、第三百九十七條、第四百零一條，
判決如主文。
中      華      民      國    八十六    年      十      月      九      日
                              最高法院刑事第九庭
                                  審判長法官  謝  家  鶴
                                        法官  羅  一  宇
                                        法官  吳  昭  瑩
                                        法官  花  滿  堂
                                        法官  邵  燕  玲
      右正本證明與原本無異
                                              書  記  官
中      華      民      國    八十六    年      十      月     十六     日
